【裁判字號】    98,易,2896
【裁判日期】    990712
【裁判案由】    傷害
【裁判全文】
臺灣臺中地方法院刑事判決              98年度易字第2896號
公  訴  人  臺灣臺中地方法院檢察署檢察官
被      告  甲○○
指定辯護人  本院公設辯護人  乙○○
上列被告因傷害案件，經檢察官提起公訴（98年度偵字第17109
號），本院判決如下：
    主    文
甲○○傷害直系血親尊親屬之身體，處有期徒刑參月，如易科罰
金，以新臺幣壹仟元折算壹日。
    犯罪事實
一、甲○○為丙○○○之子，其二人為直系血親，具有家庭暴力
    防治法第3 條第3 款規定之家庭成員關係。又甲○○雖罹患
    精神分裂症，然並未因該疾病使其不能辨識其行為違法或欠
    缺依其辨識而行為之能力，亦未因該疾病致其辨識行為違法
    或依其辨識而行為之能力顯著減低，詎其於民國98年5 月30
    日上午10時許，在臺中縣大雅鄉○○路428 巷3 號住處，明
    知其母丙○○○係其直系血親尊親屬，因質問其母丙○○○
    為何昨天不給予其金錢而心生不滿，竟基於傷害直系血親尊
    親屬之故意，持藤製凳子，丟擲丙○○○之頭部，再徒手毆
    打丙○○○之臉部及腳踹其腿部，致丙○○○受有臉部腫脹
    、頭皮腫脹、左側小腿瘀傷之傷害。
二、案經丙○○○訴由臺中縣警察局豐原分局報請臺灣臺中地方
    法院檢察署檢察官偵查起訴。
    理    由
壹、程序方面：
一、本件因審酌被告患有精神分裂症就醫之病歷及診斷證明書（
    見警卷第18至33頁、本院卷第30頁），且於本院準備程序及
    審理時所撰寫之書狀內容略有違常情，再者檢察官聲請傳喚
    證人進行交互詰問，為保障被告訴訟防禦權之行使，認有指
    定辯護人為其辯護之必要，爰依刑事訴訟法第31條第1項後
    段規定，指定本院公設辯護人為其辯護，合先敘明。
二、按被告以外之人於審判外之言詞或書面陳述，除法律有規定
    者外，不得作為證據，刑事訴訟法第159 條固定有明文，惟
    被告以外之人於審判外之陳述，雖不符同法第159 條之1 至
    之4 規定，而經當事人於審判程式同意作為證據，法院審酌
    該言詞陳述或書面陳述作成時之情況，認為適當者，亦得為
    證據。又當事人、代理人或辯護人於法院調查證據時，知有
    第159 條第1 項不得為證據之情形，而未於言詞辯論終結前
    聲明異議者，視為有前項之同意，亦據同法第159 條之5 規
    定明確。查本案所引用之證據資料（詳後引證據），其中傳
    聞證據部分，縱無刑事訴訟法第159 條之1 至第159 條之4
    或其他規定之傳聞證據例外情形，亦因被告、辯護人及檢察
    官未聲明異議，而視為同意作為證據，且本院審酌該證據作
    成之情況，並無不當，認以上揭文書作為證據，應屬適當，
    是依刑事訴訟法第159條之5第2項之規定，應有證據能力。
貳、實體方面：
一、訊據被告矢口否認有何傷害直系血親尊親屬之犯行，辯稱：
    當時伊進入浴室洗澡，伊母丙○○○將伊推倒並打伊，說伊
    看不起她，還拿刀砍伊，伊要將她手上的刀接下來，不要讓
    她砍下去，伊就一直防衛，並沒有毆打伊母親云云。辯護人
    則為被告辯護稱：依被告於審理時之陳述，被告並無傷害伊
    母親之故意；另被告有多次因精神疾病就醫治療紀錄，被告
    在為本案犯行時，應有精神耗弱之情形，而醫院對伊為精神
    鑑定時，被告已有按時服用精神藥物，病症顯然好轉，該鑑
    定結果不足為認定被告犯罪時之精神狀況云云。經查，
  (一)證人丙○○○於本院審理時具結證稱：當時伊坐在廚房，被
    告回來就問伊，為何昨天向伊要錢，伊沒有回答，被告就拿
    廚房裡藤製矮藤凳子從伊的頭部砸下去，再用手亂打伊的臉
    ，並用腳踹伊的腳，伊就趕快跑出家裡，先去醫院驗傷後，
    再去警察局報案等語甚詳（見本院卷第98頁反面、第178 頁
    ），且證人丙○○○於98年5 月30日前往大雅澄清醫院診治
    驗傷時，確實受有臉部腫脹、頭皮腫脹及左側小腿瘀傷之傷
    害乙情，亦有大雅澄清醫院98年5 月30日中衛醫院字第1536
    101113號診斷證明書在卷可稽（見警卷第9 頁），足見證人
    丙○○○前開證詞與事實相符，應堪採信。是起訴書記載丙
    ○○○除上開傷害外，尚受有右側小腿挫擦傷之傷害，顯係
    贅載，應予更正。
  (二)被告雖以前詞置辯，惟伊於偵查中辯稱：伊於當天上午10時
    許回到住處，要去洗澡時，伊母親丙○○○突然攔住伊之去
    路，稱可以保護伊之安全，要伊鐵門不要關，伊回說治安不
    好，如有人闖入，該怎麼辦，伊母親聽不下去就握拳打伊，
    伊退到無處可退時，只好回手，用手撥打伊母親之拳頭云云
    （見偵查卷第6、7頁），足見被告前後所辯反覆無據，已難
    憑信。再者，倘被告所辯遭伊母丙○○○毆打及持刀砍打，
    且因此受傷嚴重云云屬實（見本院卷第208頁），則被告理
    應前往醫院接受診治，方符常情，然被告卻無法提出任何相
    關診斷證明書佐證，顯見被告所辯係因遭伊母丙○○○持刀
    攻擊而正當防衛云云，要屬卸責之詞，不足採信。
  (三)另辯護人上開辯護意旨雖指稱被告為本案犯行時，應有精神
    耗弱之情形云云。然觀諸被告於本院準備程序及審理時，雖
    其撰寫之書狀內容情節與常人有異，惟其於本院審理時就本
    件案發情節之行為，亦尚能應對說明回答及辯解，難認被告
    於辨識其行為違法或依其辨識而行為之能力有欠缺或顯著減
    低等情。又被告復經本院送請國軍臺中總醫院進行精神鑑定
    後，鑑定結果亦認被告固罹患精神分裂症病史，惟目前無明
    顯精神症狀干擾及生活功能受影響之情形，被告犯案當下無
    明顯精神耗弱或精神喪失之情形，此有該院99年6 月3 日醫
    中企管字第0990002418號函暨精神鑑定報告在卷可稽（見本
    院卷第185至187頁）。再者，被告於精神鑑定前，雖有服用
    助眠劑等藥物，有臺中看守所99年6月14日中所衛字第09
    90002759號函在卷可憑（見本院卷第189頁），然被告為精
    神鑑定時之意識清楚，有該鑑定報告可憑，顯見該藥劑對鑑
    定結果並無影響。是辯護人上開所辯，亦不足據為被告有利
    之認定。
  (四)綜上所述，被告所辯，不足採信。本案事證明確，被告上開
    犯行堪以認定，應予依法論科。
二、按家庭暴力者，謂家庭成員間實施身體或精神上不法侵害之
    行為；家庭暴力罪者，謂家庭成員間故意實施家庭暴力行為
    而成立其他法律所規定之犯罪，家庭暴力防治法第2 條第1
    項、第2 項分別定有明文。又家庭暴力防治法所定家庭成員
    ，包括現為直系血親者，此觀家庭暴力防治法第3 條第3 款
    即明。查告訴人丙○○○與被告甲○○係母子之直系血親關
    係，告訴人為被告之直系血親尊親屬，其等二人屬家庭暴力
    防治法第3 條第3 款規定之家庭成員，被告所為前開傷害犯
    行，雖屬家庭暴力防治法第2 條第2 項之家庭暴力罪，惟因
    家庭暴力防治法之上開條文並無罰則規定，應僅依刑法之規
    定予以論罪科刑。是核被告所為，係犯刑法第277 條第1 項
    、第280 條之傷害直系血親尊親屬罪（即應依刑法第277 條
    第1 項傷害罪之法定刑，再依同法第280 條之規定加重其刑
    至二分之一），屬於家庭暴力防治法第2 條第2 款之家庭暴
    力罪。爰審酌被告不思家庭和睦，因不滿告訴人未給予金錢
    即暴力相向，造成告訴人身體之傷害，犯罪動機、目的非善
    ，犯罪手段亦非平和，且犯後未能坦認犯行，未見悔意，迄
    今亦未與告訴人達成民事和解，本不宜寬待，惟念告訴人受
    傷程度尚屬輕微等一切情狀，量處如主文所示之刑，並衡以
    被告之智識、能力及家庭狀況等情（此見警卷調查筆錄受詢
    問人欄即明），諭知以新臺幣1,000 元折算1 日之易科罰金
    折算標準，以示懲儆。
據上論斷、依刑事訴訟法第299 條第1 項，家庭暴力防治法第2
條第2 款、刑法第277 條第1 項、第280 條、第41條條第1 項前
段，刑法施行法第1 條之1 第1 項、第2 項前段，判決如主文。
中    華    民    國    99    年    7     月    12    日
                刑事第十五庭    法  官  廖純卿
以上正本證明與原本無異。
如不服本判決，應於收受送達後10日內向本院提出上訴書狀（應
附繕本）。
                                書記官  柳寶倫
中    華    民    國    99    年    7     月    12    日
附錄論罪科刑法條
中華民國刑法第277條第1項
傷害人之身體或健康者，處 3 年以下有期徒刑、拘役或 1 千元
以下罰金。
中華民國刑法第280條
對於直系血親尊親屬，犯第277條或第278條之罪者，加重其刑至
二分之一。

司法院資訊處製作；財團法人民間司法改革基金會備份。
